臺灣臺北地方法院民事判決　八十九年度重國字第四一號
　　原　　　告　風元貿易有限公司
　　法定代理人　甲○○
　　被　　　告　行政院消費者保護委員會
　　法定代理人　乙○○
右當事人間請求國家賠償事件，本院判決如左：
    主      文
原告之訴及其假執行之聲請均駁回。
訴訟費用由原告負擔。
    事      實
甲、原告方面：
一、聲明：
（一）被告應給付原告新台幣（下同）壹仟陸佰陸拾萬陸仟玖佰貳拾陸元，及其中壹
      仟參佰陸拾萬陸仟玖佰貳拾陸元部分，自民國八十九年六月二十八日起；其中
      參佰萬元部分，自準備（一）狀繕本送達翌日起；均至清償日止，按年息百分
      之五計算之利息。
（二）被告應於中國時報一版報刊頭刊，登載寬五公分、長十四點五公分，如附件所
      示之道歉啟事，以回復原告商譽。
（三）願供擔保，請准宣告假執行。
二、陳述：
（一）原告係進口巧克力之貿易商，平時從比利時進口相關巧克力產品。然於民國八
      十八年一月十九日至同年月三十一日間，比利時所發生之戴奧辛污染事件，該
      污染源乃因比利時之Verkest油脂廠，使用一批來自國外含有高濃度戴奧辛之
      動物脂肪，致供應少數飼料廠，此有比利時貿易協會駐華辦事處於同年六月十
      日公布之新聞稿，得以為證。而原告所進口之巧克力產品，包括NEUHAUS（下
      稱紐倫斯巧克力）、BOUCHARD　L'ESCAUT（下稱風尚巧克力）、DUC  D'O（下
      稱公爵巧克力）、GUY　LIAN（下稱吉利蓮巧克力），製造日期均在發生污染
      事件日期之前，即八十八年一月前所製造、進口之產品，無受戴奧辛污染之可
      能；僅於八十八年一月至五月間，原告進口之二批公爵巧克力，其中一批製造
      日期係八十七年十二月七日，於八十八年一月十一日進口，亦無受戴奧辛污染
      之虞；另一批製造日期乃八十八年四月六日，於同年五月五日進口，但該比利
      時巧克力製造商及原料廠商，均已提供無污染之證明書。俟被告所屬之消保官
      即證人黃鈺生，於八十八年六月十四日，以電話聯絡原告時，原告即已告知證
      人黃鈺生，原告自比利時進口之巧克力產品，均無受污染之虞，僅有一批貨品
      係於污染日期後所製造，原告已停止出貨，同時傳真比利時政府出具之無污染
      證明文件及進口巧克力產品之報價單予證人黃鈺生，該證明文件內詳載原告進
      口之巧克力名稱，供被告詳為查證。詎被告並未依原告所提供之相關資訊、文
      件，向經濟部標準檢驗局查證，以及調閱原告前開進口巧克力之進口報價單、
      產品製造日期等文件，竟於八十八年六月十四日，對媒體發布原告所進口之巧
      克力產品，有受戴奧辛污染之虞，造成各賣場聞此訊息極為恐慌，立即將原告
      進口之巧克力產品下架退回，或要求原告回收，在六月炎熱的氣溫平均超過攝
      氏三十五度的情形下，造成所有退貨之產品，無法保存而變質。另被告又依經
      濟部八十八年六月十一日經（八八）貿字第八八二六○六一三號公告為依據，
      於八十八年六月十五日，以台八十八消保督字第○○七六○號函，指稱原告進
      口之巧克力產品，有受戴奧辛感染之虞，命令原告依消費者保護法第十條之規
      定，立即自販售點下架、停止銷售外，對已經出售之商品，立即成立回收管道
      ，接受消費者退貨還款。是被告未經任何查證，對外發布消息，並對原告發函
      處分。後行政院衛生署於八十八年七月九日，以衛署食字第八八○三六三九號
      函，通知被告於八十八年一月十五日以前，自比利時所進口之禽畜產品，准予
      恢復上架販售。但被告於接獲上開行政院衛生署函件後，一再拒絕對媒體作更
      正，說明原告進口之巧克力產品無受污染，致使日前尚於網路上流傳不可購買
      原告進口之上開巧克力，此一錯誤訊息，使消費大眾無法恢復信心，造成原告
      嚴重損失。由上述可知，被告所屬公務員對原告所為之處置，顯有違法疏失，
      侵害原告權益甚鉅，被告依國家賠償法第二條第二項、民法第一百九十五條第
      一項之規定，應對於原告負擔損害賠償責任。
（二）故本件因被告所屬公務員之不法行為，侵害原告之權利，致使原告受有損害，
      爰初計損害如下：
  １、貨物損失：玖佰伍拾壹萬伍仟貳佰柒拾肆元。
      因被告未經查證，對外發布消息，且不當違法命令原告下架、禁售、回收，使
      原告被迫回收四種巧克力，目前存封於倉庫，均已過期，經初步統計，損失有
      玖佰伍拾壹萬伍仟貳佰柒拾肆元。
  ２、倉儲費用：伍拾柒萬元。
      原告為保存退貨之巧克力產品，前開退貨產品，目前尚保存於倉庫中，所支付
      必要倉儲費用，自八十八年六月十五日起至九十年一月十五日止，共十九個月
      ，每月萬元，合計伍拾柒萬元。
  ３、專櫃遭撤櫃及資遣員工損失，共玖拾捌萬貳仟零拾陸元：
（１）永琦百貨公司南京店地下一樓專櫃，損失巧克力冷藏玻璃櫃，貳拾萬柒仟元；
      冰淇淋冷凍櫃，壹拾伍萬元；裝潢施工費用，伍萬捌仟壹佰柒拾元；合計共肆
      拾壹萬伍仟壹佰柒拾元。
（２）新光三越百貨公司信義店地下二樓，專櫃損失伍拾萬元。
（３）員工資遺費部分，永琦百貨公司南京店員工林美霞，貳萬貳仟元；新光百貨公
      司信義店員工張麗娟，壹萬壹仟肆佰捌拾元，員工廖秀卿，萬仟佰捌拾
      陸元；合計共陸萬陸仟捌佰陸拾陸元。
  ４、營業損失：柒拾捌萬貳仟玖佰陸拾陸元。
      因被告之違法行為，使原告之年營業額，減少約壹仟萬元左右，以行業別之淨
      利百分比計算，約損失柒拾捌萬貳仟玖佰陸拾陸元。計算方式如下：八十七年
      度營業額，為肆仟零拾肆萬零佰伍拾貳元，八十八年度營業額，為仟零
      伍拾伍萬仟貳佰柒拾柒元，營業額損失，為玖佰柒拾捌萬柒仟零柒拾伍元，
      有八十七年及八十八年營業所得稅申報書為證。依財政部八十八年度營利事業
      各業同業利潤標準淨利比率，糖果餅乾批發業之淨利，為百分之八，則玖佰柒
      拾捌萬柒仟零柒拾伍元之百分之八，該營業淨利損失為柒拾捌萬貳仟玖佰陸拾
      陸元。
  ５、垃圾處理費用：貳拾柒萬元。
      因將來上開庫存之過期巧克力必須銷燬，所生垃圾處理費，一個貨櫃必須十三
      噸之垃圾壓收車三車次，每車次萬元，共玖萬元，三個貨櫃，總計貳拾柒萬
      元，有估價單為憑。
  ６、回收費用：壹佰肆拾壹萬陸仟陸佰伍拾元。
（１）由於原告接獲被告之處分，要求下架、回收後，三個月的時間均在作回收工作
      ，原告公司之營運幾乎停頓，以八十八年度所得稅結算申報書年營業費用，為
      壹仟壹佰壹拾捌萬仟貳佰伍拾柒元，平均每月費用，為玖拾萬壹仟玖佰
      拾捌元，三個月共貳佰柒拾玖萬伍仟捌佰壹拾肆元，僅請求百分之五十，為壹
      佰拾玖萬柒仟玖佰零柒元。
（２）為回收產品訂製二千一百個紙箱，以裝置回收品，每個為捌元伍角，另加計營
      業稅百分之五，共壹萬捌仟柒佰肆拾元，有統一發票得以證明。
  ７、律師費用：柒萬元。
      由於被告之違法不當處置，致原告受有巨大損害，提出國家賠償訴訟，因訴訟
      程序之繁瑣複雜，須有專業法律知識之律師方能勝任，故聘請律師進行訴訟，
      支出費用柒萬元。
  ８、非財產上商譽損失，佰萬元；及登報道歉。
      被告不法侵害原告之商譽，情節重大，並對原告商譽造成重大影響，業經原告
      舉證明確，爰請求被告賠償原告八十八年報稅資料之資產總額之百分之十，為
      非財產上商譽損失，即佰萬元。被告並應登報道歉及澄清原告產品始終未受
      戴奧辛污染，以回復原告之商譽，應屬允當。
（三）爰依國家賠償法第二條第二項、民法第一百九十五條第一項之規定，請求被告
      給付壹仟陸佰陸拾萬陸仟玖佰貳拾陸元，及其中壹仟參佰陸拾萬陸仟玖佰貳拾
      陸元部分，自八十九年六月二十八日起；其中參佰萬元部分，自準備（一）狀
      繕本送達翌日起；均至清償日止，按年息百分之五計算之利息。被告另應於中
      國時報一版報刊頭刊，登載寬五公分、長十四點五公分，如附件所示之道歉啟
      事，以回復原告商譽。
（四）對被告抗辯所為之陳述：
  １、被告依消費者保護法第十條之規定，對企業課以禁止販售、回收等義務時，必
      須先經過嚴格的訪查採證，掌握具體證據，證實企業之產品有危害消費者之證
      據始可處分，此亦即消費者保護法第三十三條、第三十六條及施行細則第三十
      一條第二項所規定。且被告應於公布調查結果之前，讓企業經營者有說明或申
      訴之機會。惟被告並未依前開程序，讓原告有充分說明機會，只是以保護消費
      者之冠冕堂皇藉口，任意犧牲企業之權益。因原告進口之比利時巧克力產品，
      均確定無受污染，並無危害消費者安全及健康之虞，自不適用消費者保護法第
      十條第一項規定，不負回收之義務。另原告已將上開訊息於電話中告知消保官
      即證人黃鈺生，並傳真比利時政府出具之無污染證明文件及相關電腦報價單，
      供證人黃鈺生查證參考，且被告亦可立即向我國駐歐洲共同體聯盟（下稱歐盟
      ）之經濟商務代表處，查詢有關污染源及相關資訊等，以查明原告進口之產品
      ，是否受到污染；況且，上揭各品牌巧克力製造商及原料廠商，亦均提供比利
      時官方認證之無受戴奧辛污染證明書。惟被告機關竟略此不為，未曾進行任何
      調查，即遽向媒體發布不實之訊息，造成原告無可彌補之損害。
  ２、另比利時政府早在八十八年六月十日，已於新聞稿中已明白指出，此次戴奧辛
      污染事件，是發生於一個明確期間之內，也就是同年一月十九日至一月三十一
      日之間，係因Verkest油脂廠供應給少數飼料場，該污染源及流向明確；且歐
      盟也早已要求所有會員國，不得拒絕輸入經比利時政府認證之未受污染產品，
      也從未禁止比利時巧克力產品之製造及出口。是截至目前為止，全球各地仍未
      曾發現有任何一批比利時出產之巧克力產品，受此次戴奧辛事件污染，亦可證
      明當初被告對原告所作之處置，過分草率粗糙，完全忽視原告之權益。再者，
      被告所依據之經濟部八十八年六月十一日經（八八）貿字第八八二六○六一三
      號公告，該公告之宗旨，只為避免污染擴大徒增進口後，查證檢驗之困擾，故
      暫時禁止國內貿易商，再向比利時進口相關產品，此僅是一種預防措施，不得
      據此認定先前已進口之產品，即受污染不得販售。故被告未經查證，只憑一些
      未經科學求證之外電報導，而妄加臆測，認定原告進口之產品有受污染，被告
      之處分，顯然違法。
  ３、又原告自比利時進口之相關巧克力產品，經行政院衛生署於八十八年七月九日
      ，以衛署食字第八八○三六九三九號函，通知被告等相關機關，該函文說明第
      一點明確指出：「歐盟對該國（指比利時）今年（指八十八年）一月十五日至
      六月四日相關生產之禽畜產品禁止販售，並禁止出口，不在此期間生產之產品
      不在禁止之列。」第二點更指出：「若確認係今年一月十五日以前所製造，本
      署同意即日起恢復上架販售。」其中並無對巧克力產品實施禁售之命令。被告
      經原告一再申訴，並未明確通知原告產品可上架銷售，經原告再向行政院衛生
      署陳情，行政院衛生署分別於八十八年七月十九日衛署食字第八八○四五○六
      八號函，及同年月二十日衛署食字第八八○五一一二七號函，通知原告可恢復
      上架，更證明當初原告向被告所說明及申訴均屬正確，只要稍加查證，便可確
      認原告進口巧克力產品無受污染，況原告事先早已取得比利時政府所出具之無
      污染證明；行政院衛生署亦是憑此同一證明，重新准予原告就所進口之巧克力
      產品恢復上架、販售，政府機關前後二次不同標準，朝令夕改，可見被告執行
      職務上顯有過失。
三、證據：提出比利時貿易協會駐華辦事處新聞稿、電腦報價單、被告八十八年六月
    十五日台八十八消保督字第○○七六○號函、行政院衛生署八十八年七月九日衛
    署食字第八八○三六九三九號函、八十八年七月十九日衛署食字第八八○四五○
    六八號函、八十八年七月二十日衛署食字第八八○五一一二七號函、回收貨品單
    價明細表、原告公司八十八年度資產負債表、八十七年度、八十八年度營利事業
    所得稅申報書、租賃合約書、訂貨合約書、匯款單各一份，網路資訊二份，簡報
    三份，統一發票四紙，無污染證明文件五份，進口報單、製造日期、有效期限證
    書各十四份為證，並聲請勘驗原告存放相關巧克力產品現場。
乙、被告方面：
一、聲明：駁回原告之訴及假執行之聲請；如受不利之判決，願預供擔保，請准免為
    假執行。
二、陳述：
（一）原告於起訴後，另行追加非財產上之商譽損害，佰萬元；和倉儲管理費用，
      壹拾貳萬元；以及於中國時報一版報刊頭，刊登侵害原告商譽道歉啟事，並聲
      明原告公司進口之比利時巧克力不曾受戴奧幸污染，以回復原告商譽；均有礙
      於被告之防禦及訴訟之終結，被告均不同意。
（二）被告固於八十八年六月十四日，向媒體發布警訊，然比利時戴奧幸污染事件，
      發生於八十八年一月十九日至同年一月卅一日，世界各國至為重視，均採取緊
      急措施，對比利時相關產品均要求停止進口及下架回收，國內新聞媒體早於八
      十八年六月六日，刊載有關比利時生產肉品污染恐慌擴及亞洲之警告聲明，我
      國駐外代表經濟組織，亦紛紛函知經濟部標準檢驗局、行政院農業委員會、行
      政院衛生署及被告等機關。俟本事件主管機關經濟部，即於同年六月八日及六
      月十一日，分別公告暫停自比利時進口蛋製品、乳製品、動物油脂、巧克力、
      糕餅及相關乳製品，共計一百一十八項。嗣被告為求慎重，於發布新聞稿之前
      ，先於八十八年六月十日，指派消保官參加經濟部召開之「研商感染戴奧幸之
      禽畜產品進口相關事宜」會議，並請經濟部提供可能進口受污染比利時乳製品
      廠商名單，逐一核對查證，且犧牲假日緊急聯繫經濟部、行政院衛生署相關部
      門，取得正確資料，依前開各機關之結論，綜合通盤研判，認為確有損害消費
      者生命、健康、安全之虞，各進口廠商、超市亦均自動下架，以及參酌相關主
      管機關、立法委員郝龍斌公布之疑受污染產品名單後，始於八十八年六月十四
      日，向媒體發布警訊，指明八十八年一月以後，自比利時進口之乳製品，可能
      受戴奧辛感染，希一體注意，係屬勸導建議，並非特定針對原告而為，乃係勸
      導履行應負義務之行政通知，而非行政處分。豈原告竟指被告在對外發布公告
      消息前，未作任何求證，隨意發布不實消息，委與實情有違，自非可採。況原
      告迄未提出任何異議，亦未舉任何證據，以資證明被告有故意或過失之行為存
      在，自不構成國家賠償法第二條第二項、民法第一百九十五條第一項之不法侵
      害人民自由或權利之可言。
（三）另自比利時戴奧辛污染事件發生後，國內超市及部分進口業者主動下架，至相
      關政府機關及立法委員公布疑受污染之產品名單，以及主管機關發布可申請上
      架之訊息，此段期間並不長，原告明顯可採取相關保存貨品之措施，卻放任不
      為，任其貨品損壞，所造成之損失，原告其實自身需負最大之責任。因本事件
      發生之初，經媒體廣泛報導後，其實消費者已經對所有進口之比利時相關產品
      失去信心，而超商自動下架時，亦無法區分何者為可能受污染之產品，何者未
      受污染，等於所有進口比利時相關產品之業者，均受到影響。而立法委員郝龍
      斌及相關政府機關發布疑受污染之產品，除了依法保護消費者知的權利之外，
      更是在兼顧其他進口無受污染之虞產品之業者的權益，維護市場秩序，使消費
      者可以放心無慮的購買。更何況被告所發布之新聞稿中，特別指明是八十八年
      一月以後進口的產品，始疑受污染，大大縮小影響的範圍。原告可能不甘損失
      ，又無法向各大媒體及立法委員求償，乃將全部責任推給被告等相關政府機關
      ，其實是無法體會政府機關的善意。至有關原告所檢附之相關無污染證件部分
      ，依經濟部國際貿易局所轉來之資料顯示，在當時歐盟及世界大部分國家，諸
      如美國、加拿大、德國、法國、波蘭、新加坡、韓國、馬來西亞、菲律賓等國
      ，均對比利時乳製產品採取相關管制措施，且尚未定出一致的檢驗標準。而國
      內主管機關亦因此無法訂出合適之檢驗方法及標準，面對國內消費者無所適從
      ，及考量若消費者購買到受污染產品，可能危害生命、身體、健康、財產，引
      發更嚴重之消費事件的緊急情況下，被告機關基於職責，不得不依據消費者保
      護法之相關規定，發布消費警訊，提醒消費者暫勿購買八十八年一月以後，自
      比利時進口之相關乳製品，並呼籲業者應採取下架、暫止銷售等相關措施，善
      盡消費者保護法課以企業經營者維護消費者權益之義務。是本案經過政府相關
      機關積極、妥適之處理，致使事件不致擴大，並獲得消費者及民意代表的稱許
      。而原告不斷以事後之檢驗結果或相關證明資料，來推說當初原告之進口產品
      ，無受污染之虞，以此倒果為因，棄消費者權益於不顧，實與法、理及當時之
      緊急情況不合。
（四）又原告指稱被告未經查證，即以八十八消保督字第七六○號函，請原告將其有
      受感染之虞之進口巧克力回收，並建請原告將所進口之比利時產品及使用該產
      品製造之其他相關產品下架；倘未能依消費者保護法第十條第一項規定自行進
      行產品回收，被告將移請主管機關依消費者保護法第三十六條至第三十八條與
      第五十八條、第五十九條規定查處一節，於法有違云云。然被告確已盡各種注
      意加以查證，如上所述外，被告上開函文之目的，僅在促使原告於當時情況下
      ，自行配合保護廣大消費者權益與消費者安全之政策，勸導原告履行應負義務
      之行政通知作為，並非行政處分，亦不具有強制力，該函文亦經最高行政法院
      ，以九十年度裁字第五二三號裁定，表示並非行政處分在案。且被告係在相關
      賣場主動下架、台北市政府衛生局、高雄市政府衛生局，以及立委郝龍斌公布
      自比利時進口產品品名表之後，並未直接影響原告之權利義務，當無造成原告
      權利之受損可言。另部分下架廠商事後來函，希望被告同意相關產品上架出售
      ，被告因非主管機關，乃函轉上開廠商向衛生主管機關申請，由衛生主管機關
      行政院衛生署依權責處理，並副本告知原告等廠商。是原告向行政院衛生署申
      請准許商品上架販售，經行政院衛生署函覆應得原產品官方出具未受戴奧辛污
      染之衛生證明，並經行政院衛生署認定後，始可恢復上架販售。如是上情，可
      知被告當時所發布之消費警訊，並非無據，亦無不妥。至於八十九年五月間，
      網路上流傳之相關資訊，係網友不當截取被告機關所發布警訊之部分資料，與
      被告機關當初所發布警訊之內容及意旨，完全不同，自與被告機關無涉，被告
      機關自不需負擔任何責任。
三、證據：提出我國駐比利時代表處經濟組八十八年六月五、六、七日（八八）比貿
    字第二八三Ｅ九○○號函、（八八）比貿字第二八四Ｅ九○八號函、（八八）比
    貿字第二八五Ｈ二○○號函、經濟部八十八年六月八、十一日經（八八）貿字第
    八八八九二○二○號公告、經（八八）貿字第八八二六○六一三號公告、八十八
    年一至五月比利時進口乳製品廠商名冊、被告機關八十八年六月十五日台八十八
    消保督字第○○七六○號函、座談會記錄、最高行政法院九十年度裁字第五二三
    號裁定各一份，新聞稿四份，報紙簡報五份為證，並聲請訊問證人黃鈺生。
丙、本院依職權調閱比利時貿易協會駐華辦事處，有關本件戴奧辛污染事件相關新聞
    稿；調閱本院八十九年度國字第二九號民事卷宗、最高行政法院九十年度裁字第
    五二三號卷宗。
    理      由
甲、程序上之事由：
    按訴狀送達後，原告不得將原訴變更或追加他訴；但請求之基礎事實同一；不甚
    礙被告之防禦及訴訟之終結者，不在此限；民事訴訟法第二百五十五條第一項第
    二款、第七款分別定有明文。本件原告於起訴後，另行追加非財產上之商譽損害
    ，佰萬元；和倉儲管理費用，壹拾貳萬元；以及於中國時報一版報刊頭，刊登
    侵害原告商譽道歉啟事，並聲明原告公司進口之比利時巧克力不曾受戴奧幸污染
    ，以回復原告商譽。雖被告不同意，然原告均係主張基於兩造間有關本件戴奧辛
    污染事件所生之爭執，自屬同一基本事實，亦無礙被告之防禦及訴訟之終結，是
    依首揭民事訴訟法第二百五十五條第一項第二款、第七款之規定，本院自應准許
    ；且被告於本院准許原告前述追加後，亦已提出答辯狀充分答辯，核先敘明。
乙、得心證之理由：
一、原告起訴主張：原告係進口巧克力之貿易商，平時從比利時進口相關巧克力產品
    ，然於八十八年一月十九日至同年月三十一日間，比利時所發生之戴奧辛污染事
    件，該污染源乃因比利時之Verkest油脂廠，使用一批來自國外含有高濃度戴奧
    辛之動物脂肪，致供應少數飼料廠，此有比利時貿易協會駐華辦事處於同年六月
    十日公布之新聞稿，得以為證。而原告所進口之巧克力產品，包括紐倫斯巧克力
    、風尚巧克力、公爵巧克力、吉利蓮巧克力，製造日期均在發生污染事件日期之
    前，即八十八年一月前所製造、進口之產品，無受戴奧辛污染之可能；僅於八十
    八年一月至五月間，原告進口之二批公爵巧克力，其中一批製造日期係八十七年
    十二月七日，於八十八年一月十一日進口，亦無受戴奧辛污染之虞；另一批製造
    日期乃八十八年四月六日，於同年五月五日進口，但該比利時巧克力製造商及原
    料廠商，均已提供無污染之證明書。俟被告所屬之消保官即證人黃鈺生，於八十
    八年六月十四日，以電話聯絡原告時，原告即已告知證人黃鈺生，原告自比利時
    進口之巧克力產品，均無受污染之虞，僅有一批貨品係於污染日期後所製造，原
    告已停止出貨，同時傳真比利時政府出具之無污染證明文件及進口巧克力產品之
    報價單予證人黃鈺生。詎被告並未依原告所提供之相關資訊、文件，向經濟部標
    準檢驗局查證，以及調閱原告前開進口巧克力之進口報價單、產品製造日期等文
    件，竟於八十八年六月十四日，對媒體發布原告所進口之巧克力產品，有受戴奧
    辛污染之虞，造成各賣場聞此訊息極為恐慌，立即將原告進口之巧克力產品下架
    退回，或要求原告回收，造成所有退貨之產品，無法保存而變質。另被告又依經
    濟部八十八年六月十一日經（八八）貿字第八八二六○六一三號公告為依據，於
    八十八年六月十五日，以台八十八消保督字第○○七六○號函，指稱原告進口之
    巧克力產品，有受戴奧辛感染之虞，命令原告依消費者保護法第十條之規定，立
    即自販售點下架、停止銷售外，對已經出售之商品，立即成立回收管道，接受消
    費者退貨還款。後行政院衛生署於八十八年七月九日，以衛署食字第八八○三六
    三九號函通知被告，原告於八十八年一月十五日以前，自比利時進口之禽畜產品
    ，准予恢復上架販售。但被告於接獲上開行政院衛生署函件後，一再拒絕對媒體
    作更正，說明原告進口之巧克力產品無受污染，致使消費大眾無法恢復信心，造
    成原告嚴重損失。是被告所屬公務員對原告所為之處置，顯有違法疏失，侵害原
    告權益甚鉅，被告依國家賠償法第二條第二項、民法第一百九十五條第一項之規
    定，應對於原告負擔損害賠償責任。而本件被告所屬公務員之不法行為，侵害原
    告權利造成原告之損害，共有貨物損失，玖佰伍拾壹萬伍仟貳佰柒拾肆元；倉儲
    費用，伍拾柒萬元；專櫃遭撤櫃及資遣員工損失，玖拾捌萬貳仟零拾陸元；營
    業損失，柒拾捌萬貳仟玖佰陸拾陸元；垃圾處理費用，貳拾柒萬元；回收費用，
    壹佰肆拾壹萬陸仟陸佰伍拾元；律師費用，柒萬元；非財產上商譽損失，佰萬
    元；另被告並應登報道歉及澄清原告產品始終未受戴奧辛污染，以回復原告之商
    譽。爰依國家賠償法第二條第二項、民法第一百九十五條第一項之規定，請求被
    告給付壹仟陸佰陸拾萬陸仟玖佰貳拾陸元，及其中壹仟參佰陸拾萬陸仟玖佰貳拾
    陸元部分，自八十九年六月二十八日起；其中參佰萬元部分，自準備（一）狀繕
    本送達翌日起；均至清償日止，按年息百分之五計算之利息。被告另應於中國時
    報一版報刊頭刊，登載寬五公分、長十四點五公分，如附件所示之道歉啟事，以
    回復原告商譽等語。
二、被告則以：被告固於八十八年六月十四日，向媒體發布警訊，然比利時戴奧幸污
    染事件，發生於同年一月十九日至同年月卅一日，世界各國至為重視，均採取緊
    急措施，對比利時相關產品，均要求停止進口及下架回收，國內新聞媒體早於同
    年六月六日，刊載有關比利時生產肉品遭污染之情形，我國駐外經濟組織亦紛紛
    函知經濟部、行政院衛生署及被告等機關。俟主管機關經濟部即於同年六月八日
    、十一日，分別公告暫停自比利時進口相關乳製品，共一百一十八項。後被告為
    求慎重，於發布新聞稿之前，先於八十八年六月十日，指派消保官參加經濟部召
    開之「研商感染戴奧幸之禽畜產品進口相關事宜」會議，並請經濟部提供可能進
    口受污染比利時乳製品之廠商名單，且犧牲假日緊急聯繫經濟部、行政院衛生署
    相關部會，取得正確資料，依前開各機關之結論，綜合通盤研判，認為確有損害
    消費者生命、健康、安全之虞，在各進口廠商、超市已自動下架，以及相關主管
    機關、立法委員郝龍斌均公布疑受污染之產品名單後，始於八十八年六月十四日
    ，向媒體發布警訊，指明八十八年一月以後進口之比利時乳製品，始可能受感染
    ，係屬勸導建議，並非特定針對原告而為，而非行政處分，亦經最高行政法院，
    以九十年度裁字第五二三號裁定表示在案，自無國家賠償法第二條第二項不法侵
    害人民自由或權利可言。至有關原告所檢附之相關無污染證件部分，依經濟部國
    際貿易局所轉來之資料顯示，在當時歐盟及世界大部分國家，諸如美國、德國、
    韓國等，均對比利時乳製產品採取相關管制措施，且尚未定出一致的檢驗標準。
    而國內主管機關行政院衛生署，亦尚未訂出合適之檢驗方法及標準，面對國內消
    費者無所適從，及考量若消費者購買到受污染產品，可能危害生命、身體、健康
    ，引發更嚴重消費事件之緊急情況下，被告機關基於職責，不得不依據消費者保
    護法之相關規定，發布消費警訊，提醒消費者暫勿購買八十八年一月以後，自比
    利時進口之相關乳製品，並呼籲業者應採取下架、暫止銷售等相關措施、善盡企
    業經營者維護消費者權益之義務。然原告不斷以事後之檢驗結果或相關證明資料
    ，來推說當初原告之進口產品無受污染之虞，以此倒果為因，棄消費者權益於不
    顧，實與法、理及當時之緊急情況不合。且被告係在相關賣場主動下架，台北市
    政府衛生局、高雄市政府衛生局，以及立委郝龍斌已公布自比利時進口產品品名
    表之後，始發布新聞稿，並建議原告將相關產品下架回收，均未直接影響原告之
    權利義務，當無造成原告權利之受損。另部分下架廠商事後來函，希望被告同意
    相關產品上架出售，被告因非主管機關，乃函轉上開廠商向衛生主管機關申請，
    由衛生主管機關行政院衛生署依權責處理，並副本原告等廠商。是原告向行政院
    衛生署申請准許商品上架販售，經行政院衛生署函覆應得原產品官方出具未受戴
    奧辛污染之衛生證明，並經行政院衛生署認定後，始可恢復上架販售云云，資為
    抗辯。
三、兩造不爭執之事實：
（一）原告主張發生在比利時之戴奧辛污染事件，係於八十八年一月十九日至同年月
      三十一日間，該污染源乃因比利時之Verkest油脂廠，使用一批來自國外含有
      高濃度戴奧辛之動物脂肪，致供應少數飼料廠；原告所進口之巧克力產品，包
      括紐倫斯巧克力、風尚巧克力、公爵巧克力、吉利蓮巧克力，製造日期均在發
      生污染事件日期之前，即八十八年一月前所製造、進口之產品；僅於八十八年
      一月至五月間，原告進口之二批公爵巧克力，其中一批製造日期係八十七年十
      二月七日，於八十八年一月十一日進口；另一批製造日期乃八十八年四月六日
      ，於同年五月五日進口之事實，業據其提出比利時貿易協會駐華辦事處新聞稿
      、電腦報價單、進口報單、製造日期、有效期限證書各十四份為證，亦經本院
      依職權向比利時貿易協會駐華辦事處，調閱有關本件戴奧辛污染事件相關新聞
      稿在卷，亦為被告所不爭執，自堪信為真實。
（二）原告復主張被告所屬之消保官即證人黃鈺生，曾於八十八年六月十四日，以電
      話向原告聯絡有關原告進口之巧克力產品事宜；被告曾於八十八年六月十四日
      ，對媒體公布原告所進口之巧克力產品，有受戴奧辛污染之虞；另被告於八十
      八年六月十五日，以台八十八消保督字第○○七六○號函，以原告進口之巧克
      力產品，有受戴奧辛感染之虞，通知原告依消費者保護法第十條之規定，立即
      自販售點下架、停止銷售外，對已經出售之商品，立即成立回收管道，接受消
      費者退貨還款；以及被告於接獲行政院衛生署八十八年七月十九日衛署食字第
      八八○四五○六八號函、八十八年七月二十日衛署食字第八八○五一一二七號
      函後，未對媒體說明原告進口之巧克力產品無受污染之事實，復據其提出被告
      八十八年六月十五日台八十八消保督字第○○七六○號函、行政院衛生署八十
      八年七月九日衛署食字第八八○三六九三九號函、八十八年七月十九日衛署食
      字第八八○四五○六八號函、八十八年七月二十日衛署食字第八八○五一一二
      七號函為證，復經證人黃鈺生結證屬實，復為被告所自認，則原告此部分主張
      之事實，亦堪信為真實。
四、兩造爭執之爭點：
    至原告另主張其自比利時進口之相關巧克力產品，均無受戴奧辛污染之虞，被告
    機關未盡查證之責任，於八十八年六月十四日，對媒體發布原告所進口之巧克力
    產品，有受戴奧辛污染之虞，造成各賣場聞此訊息極為恐慌，立即將原告進口之
    巧克力產品下架退回，或要求原告回收，造成所有退貨之產品，無法保存而變質
    ；另被告於八十八年六月十五日，以台八十八消保督字第○○七六○號函，指稱
    原告進口之巧克力產品，有受戴奧辛感染之虞，命令原告依消費者保護法第十條
    之規定，立即自販售點下架、停止銷售外，對已經出售之商品，立即成立回收管
    道，接受消費者退貨還款；後行政院衛生署於八十八年七月九日，以衛署食字第
    八八○三六三九號函，通知被告比利時於八十八年一月十五日以前，所製造之禽
    畜產品，准予恢復上架販售；被告於接獲上開行政院衛生署函件後，一再拒絕對
    媒體作更正，說明原告進口之巧克力產品無受污染，致使消費大眾無法恢復信心
    ，造成原告嚴重損失；是被告所屬公務員對原告所為之處置，顯有違法疏失，侵
    害原告權益甚鉅，被告依國家賠償法第二條第二項、民法第一百九十五條第一項
    之規定，應對於原告負擔損害賠償責任之部分；則被告均否認之，並以前揭情詞
    抗辯之。是本件依兩造之書狀往來，以及於言詞辯論期日所為之整理協議簡化爭
    點，確認兩造爭執之爭點，即在於：
（一）被告對媒體發布原告進口之巧克力，有受戴奧辛污染之虞，是否具有不法性？
（二）被告發函要求原告將巧克力產品下架停止銷售，該函文性質為何？
（三）被告未對媒體更正說明原告進口之巧克力無受污染，是否具有不法性？
五、關於本件之爭點，分述如下：
（一）有關被告對媒體發布原告進口之巧克力，有受戴奧辛污染之虞，是否具有不法
      性之爭點：
  １、經查，本件兩造所爭執之「比利時戴奧辛污染事件」，係發生於八十八年一月
      十九日至同年月三十一日間，因比利時之Verkest油脂廠，使用一批來自國外
      含有高濃度戴奧辛之動物脂肪，致供應一千餘家飼料廠，二百餘家農場，進而
      使食用該飼料之牛、豬、雞等動物，所生產之牛奶、雞蛋、雞肉、豬肉及相關
      產品，亦遭受戴奧辛之污染，此有原告提出被告不爭執之比利時貿易協會駐華
      辦事處，於八十八年六月十日公布之新聞稿在卷足憑。嗣比利時戴奧辛污染事
      件於消費市場上，經由國際媒體之傳播，我國之新聞媒體，於八十八年六月六
      日至同年月十二日間，即已在國內加以報導，此有被告提出原告亦不爭執之同
      年月六、八、九、十二日之自由時報、聯合晚報、自由時報簡報在卷可證。而
      綜合上開簡報之內容，比利時戴奧辛污染事件因比利時國內本身，並無法確定
      遭受戴奧辛污染之明確範圍，除在比利時國內早已禁止疑似遭戴奧辛污染之農
      場，所生產相關製品之銷售；在歐盟各會員國間，歐盟執行委員會亦早在八十
      八年六月四日，禁止比利時相關產品之銷售；而美國、日本、南韓、香港、新
      加坡等國，亦先後採取全面禁止比利時相關產品進口之措施；且國內之各大賣
      場、量販店、百貨公司，例如「遠東愛買」、「萬客隆」、「家樂福」、「大
      平洋ＳＯＧＯ百貨公司」、「新光三越百貨公司」、「明曜百貨公司」、「大
      葉高島屋百貨公司」、「大潤發量販店」、「惠康超市」、「松青超市」等，
      均已將比利時相關乳製品等產品下架，停止銷售。另在我國行政程序上，我國
      駐比利時代表處經濟組分別於八十八年六月五、六、七日，以（八八）比貿字
      第二八三Ｅ九○○號函、（八八）比貿字第二八四Ｅ九○八號函、（八八）比
      貿字第二八五Ｈ二○○號函，將上開比利時戴奧辛污染事件，以及歐盟執行委
      員會所採取禁止比利時相關產品銷售之措施，通知經濟部、經濟部國際貿易局
      。經濟部隨即分別於八十八年六月八、十一日，以經（八八）貿字第八八八九
      二○二○號公告、經（八八）貿字第八八二六○六一三號公告，禁止比利時一
      百一十八項相關製品之進口。又被告機關於八十八年六月十日，參加經濟部召
      開之「研商感染戴奧幸之禽畜產品進口相關事宜」會議，由經濟部標準檢驗局
      提供可能進口遭受戴奧辛污染之「八十八年一至五月比利時進口乳製品廠商名
      冊」，被告再於同年月十三日，由消保官即證人黃鈺生與原告等相關進口商洽
      詢後，再至各大賣場察看，嗣於八十八年六月十四日，發布本件爭執之新聞稿
      ；此有兩造均不爭執之上開函文、公告、新聞稿在卷足證，亦經證人黃鈺生證
      述屬實。是依前述有關比利時戴奧辛污染事件之發生過程，可知我國消費市場
      上，國內之各大賣場、量販店、百貨公司，早於八十八年六月六日至同年月十
      二日間，亦即原告於同年月十四日，發布本件兩造爭執之新聞稿前，即經由國
      際媒體、國內媒體之報導，已將比利時所生產、進口之相關乳製品下架，停止
      銷售。則原告主張國內之各賣場，係因被告於八十八年六月十四日，對媒體公
      布原告所進口之巧克力產品，有受戴奧辛污染之虞，始造成各賣場聞此訊息極
      為恐慌，立即將原告進口之巧克力產品下架退回，或要求原告回收，即屬無據
      。
  ２、次查，依消費者保護法第三條第一項第一、二款、第五條、第六條、第三十三
      條、第三十六條、第三十七條、第三十八條分別規定：「政府為達成本法目的
      ，應實施下列措施，並應就與下列事項有關之法規及其執行情形，定期檢討、
      協調、改進之：一、維護商品或服務之品質與安全衛生。二、防止商品或服務
      損害消費者之生命、身體、健康、財產或其他權益。」、「政府、企業經營者
      及消費者均應致力充實消費資訊，提供消費者運用，俾能採取正確合理之消費
      行為，以維護其安全與權益。」、「本法所稱之主管機關：中央為目的事業主
      管機關；省（市）為省（市）政府；縣（市）為縣（市）政府。」、「直轄市
      或縣（市）政府認為企業經營者提供之商品或服務有損害消費者生命、身體、
      健康或財產之虞者，應即進行調查。於調查完成後，得公開其經過及結果。前
      項人員為調查時，應出示有關證件，其調查得依下列方式進行：一、向企業經
      營者或關係人查詢。二、通知企業經營者或關係人到場陳述意見。三、通知企
      業經營者提出資料證明該商品或服務對於消費者生命、身體、健康或財產無損
      害之虞。四、派員前往企業經營者之事務所、營業所或其他有關場所進行調查
      。五、必要時，得就地抽樣商品，加以檢驗。」、「直轄市或縣（市）政府對
      於企業經營者提供之商品或服務，經第三十三條之調查，認為確有損害消費者
      生命、身體、健康或財產，或確有損害之虞者，應命其限期改善、回收或銷燬
      ，必要時並得命企業經營者立即停止該商品之設計、生產、製造、加工、輸人
      、經銷或服務之提供，或採取其他必要措施。」、「直轄市或縣（市）政府於
      企業經營者提供之商品或服務，對消費者已發生重大損害或有發生重大損害之
      虞，而情況危急時，除為前條之處置外，應即在大眾傳播媒體公告企業經營者
      之名稱、地址、商品、服務、或為其他必要之處置。」、「中央或省之主管機
      關認為必要時，亦得為前五條之措施。」則依上開規定，被告為我國消費者保
      護之中央主管機關，對於商品品質、安全之維護，自應防止商品有損害消費者
      之生命、身體、健康之情形，並提供消費者正確資訊，使消費者能採取正確合
      理之消費行為，並於採取相關調查措施後，就認為有損害消費者生命、身體、
      健康之虞者，得命企業經營者限期改善、回收，情況危急時並應在大眾傳播媒
      體，公告企業經營者之名稱、地址、商品。
  ３、再查，本件被告確實於八十八年六月十四日，發布有關原告等廠商，自比利時
      進口之乳製品，有受戴奧辛污染之虞之新聞稿。然依該新聞稿之內容，除提及
      因比利時戴奧辛污染事件，經濟部國際貿易局已公告禁止比利時一百一十八項
      相關乳製品之進口；以及相關廠商應將有受戴奧辛感染之虞之相關產品，應依
      消費者保護法第十條之規定，立即自販售點下架、停止銷售，對已經出售之商
      品，應立即成立回收管道，並接受消費者退貨還款之外；主要係在提醒消費者
      ，對於經濟部國際貿易局已公告禁止進口之一百一十八項比利時乳製品，若係
      在八十八年一月以後製造者，應注意產品之標示及製造日期，以避免購買。然
      審視本件比利時戴奧辛污染事件發生後，比利時國內對於遭受戴奧辛污染之農
      場、禽畜類動物，所受污染之範圍，尚無法確定；而歐盟執行委員會、美國、
      日本、南韓、香港、新加坡等國，亦先後採取全面禁止比利時相關產品進口之
      措施，我國經濟部亦已公告禁止比利時一百一十八項相關製品之進口；均如前
      述。則被告身為我國消費者保護之中央主管機關，對於八十八年一月以後，比
      利時發生戴奧辛污染事件，自比利時進口之相關乳製品等產品，有受戴奧辛污
      染之虞，為維護消費商品之品質、安全，防止相關乳製品有損害消費者之生命
      、身體、健康之可能，依經濟部標準檢驗局提供可能進口遭受戴奧辛污染之乳
      製品廠商名單，由消保官即證人黃鈺生與原告等相關進口商洽詢後，再至各大
      賣場察看後；嗣依據經濟部標準檢驗局所提供之「八十八年一至五月比利時進
      口乳製品廠商名冊」，於八十八年六月十四日，對於大眾媒體發布上開新聞稿
      ，提醒消費者因比利時戴奧辛污染事件，經濟部已公告禁止比利時一百一十八
      項相關乳製品之進口；以及相關廠商應將有受戴奧辛感染之虞之相關產品，應
      依消費者保護法第十條之規定，立即自販售點下架、停止銷售，對已經出售之
      商品，成立回收管道，接受消費者退貨還款；並進而提醒消費者，對於經濟部
      公告禁止進口之一百一十八項比利時乳製品，若係在八十八年一月以後製造者
      ，應注意產品之標示及製造日期，以避免購買；自符合上開消費者保護法之相
      關規定，而無不法性。
  ４、又查，本件原告自比利時進口之巧克力產品，其中紐倫斯巧克力、風尚巧克力
      、公爵巧克力、吉利蓮巧克力，製造日期均在發生戴奧辛污染事件日期之前，
      即八十八年一月前所製造、進口之產品，此有原告提出之相關製造說明、進口
      報單在卷。則原告上開在八十八年一月之前，自比利時進口之巧克力產品，自
      與被告發布之上開新聞稿，係提醒消費者對於八十八年一月以後，就比利時製
      造、進口之相關乳製品，應注意產品之標示及製造日期，以避免購買之內容無
      涉。至原告於八十八年一月至五月間，雖僅進口二批公爵巧克力，其中一批製
      造日期係八十七年十二月七日，於八十八年一月十一日進口；另一批製造日期
      乃八十八年四月六日，於同年五月五日進口，此亦有該製造說明、進口報單在
      卷。雖原告主張曾於八十八年六月十三日，就原告所進口之巧克力產品，曾提
      供比利時聯邦社會事務、公共衛生與環境部，所出具之「無污染證明」，此亦
      有該無污染證明在卷。但依原告提供上開無污染證明之內容，係為比利時原文
      ，亦未經我國駐比利時外交機構驗證，被告機關自無法判斷該無污染證明之內
      容和真偽，尚難遽以該無污染證明，即認定被告發布之上開新聞稿，有何故意
      或過失。況原告主張其所進口之所有巧克力巧產品，均有巧克力產品之比利時
      原料供應商、製造商，以及比利時聯邦社會事務、公共衛生與環境部，所分別
      出具之無污染證明，以證明原告進口之巧克力產品，均未受到戴奧辛之污染。
      則原告就其自比利時所進口，未受戴奧辛污染之巧克力產品，自得在消費市場
      上繼續銷售，而不受被告上開新聞稿之拘束。
（二）有關被告發函要求原告將巧克力產品下架停止銷售，該函文性質為何之爭點：
  １、另查，原告主張被告依經濟部八十八年六月十一日經（八八）貿字第八八二六
      ○六一三號公告為依據，於八十八年六月十五日，以台八十八消保督字第○○
      七六○號函為行政處分，指稱原告進口之巧克力產品，有受戴奧辛感染之虞，
      命令原告依消費者保護法第十條之規定，立即自販售點下架、停止銷售外，對
      已經出售之商品，立即成立回收管道，接受消費者退貨還款。惟被告對於發函
      一事並不爭執，但抗辯稱上開函文乃屬行政指導之性質，並無強制性。是依消
      費者保護法第十條、第五十八條、第五十九條分別規定：「企業經營者於有事
      實足認其提供之商品或服務有危害消費者安全與健康之虞時，應即回收該批商
      品或停止其服務。但企業經營者所為必要之處理，足以除去其危害者，不在此
      限。商品或服務有危害消費者生命、身體、健康或財產之虞，而未於明顯處為
      警告標示，並附載危險之緊急處理方法者，準用前項規定。」、「企業經營者
      違反主管機關依第十條、第三十六條或第三十八條所為之命令者，處新臺幣六
      萬元以上一百五十萬元以下罰鍰，並得連續處罰。」、「企業經營者有第三十
      七條規定之情形者，主管機關除依該條及第三十六條之規定處置外，並得對其
      處新臺幣十五萬元以上一百五十萬元以下罰鍰。」是依前述消費者保護法第十
      條、第五十八條、第五十九之規定，以及上開消費者保護法上開第三十六條、
      第三十七條之規定，被告為消費者之中央主管機關，就原告所進口之巧克力產
      品，有受污染之虞，發函要求原告依消費者保護法第十條之規定，立即自販售
      點下架、停止銷售外，對已經出售之商品，立即成立回收管道，接受消費者退
      貨還款，尚無違誤之處。
  ２、復查，至被告機關所為之八十八年六月十五日台八十八消保督字第○○七六○
      號函，該函文之性質，原告主張為行政處分，被告則抗辯稱僅為行政指導。而
      所謂「行政處分」，依行政程序法第九十二條規定為：「本法所稱行政處分，
      係指行政機關就公法上具體事件所為之決定或其他公權力措施而對外直接發生
      法律效果之單方行政行為。前項決定或措施之相對人雖非特定，而依一般性特
      徵可得確定其範圍者，為一般處分，適用本法有關行政處分之規定。有關公物
      之設定、變更、廢止或其一般使用者，亦同。」至所謂之「行政指導」，依行
      政程序法第一百六十五條、第一百六十六條、第一百六十七條分別規定為：「
      本法所稱行政指導，謂行政機關在其職權或所掌事務範圍內，為實現一定之行
      政目的，以輔導、協助、勸告、建議或其他不具法律上強制力之方法，促請特
      定人為一定作為或不作為之行為。」、「行政機關為行政指導時，應注意有關
      法規規定之目的，不得濫用。相對人明確拒絕指導時，行政機關應即停止，並
      不得據此對相對人為不利之處置。」、「行政機關對相對人為行政指導時，應
      明示行政指導之目的、內容、及負責指導者等事項。前項明示，得以書面、言
      詞或其他方式為之。如相對人請求交付文書時，除行政上有特別困難外，應以
      書面為之。」另依行政訴訟法第十二條規定：「民事或刑事訴訟之裁判，以行
      政處分是否無效或違法為據者，應依行政爭訟程序確定之。前項行政爭訟程序
      已經開始者，於其程序確定前，民事或刑事法院應停止其審判程序。」則被告
      機關上開八十八年六月十五日台八十八消保督字第○○七六○號函之性質，是
      否屬於行政處分，自應依行政訴訟程序確定之。
  ３、接查，本件兩造間就被告機關上開八十八年六月十五日台八十八消保督字第○
      ○七六○號函之性質，原告曾依行政程序提起訴願、再訴願、行政訴訟，嗣經
      最高行政法院九十年度裁字第五二三號裁定表示：「按提起訴願，以有行政處
      分之存在為前提要件；所謂行政處分者，係指行政主體，基於職權，就具體事
      件，所為發生公法上法律效果之單方行政行為而言，至行政機關所為單純事實
      之敘述（或事實通知）或理由之說明，既不因該項敘述或說明而生何法律上之
      效果者，自非行政處分，人民即不得對之提起訴願，本院四十四年判字第十八
      號、六十二年裁字第四十一號著有判例。本件被告於八十八年六月十五日以台
      八十八消保督字第○○七六○號函原告，略以關於近日比利時禽畜品感染戴奧
      辛一案，經查原告所進口之比利時產品巧克力糖有受感染之虞，為保護消費者
      權益，除請將所進口之比利時產品及使用該產品製造之其他相關產品立即各販
      售點下架，停止銷售外，對於已經售出之商品，請立即回收及建立回收管道，
      並接受消費者退貨還款；又原告若未能依消費者保護法第十條第一項規定進行
      相關產品回收，被告將移請主管機關依同法第三十六條至第三十八條及第五十
      八條、第五十九條之規定予以查處等語。原告以其進口之比利時巧克力並未受
      到戴奧辛之污染，此有比利時官方認證書及巧克力製造商、原料商之證明書可
      稽，消保會未依規定進行調查，亦未給予其說明之機會，逕命其回收無污染之
      商品，顯有違法云云，向消保會提起訴願。該會訴願決定以該會為消費者保護
      基本政策之研擬審議及監督其實施之機關，此為消費者保護法第四十條第一項
      所明定。正值比利時离畜產品受戴奧辛污染之國際消費事件發生時，被告本於
      消費者保護監督機關之職責，於八十八年六月十五日以台八十八消保督字第○
      ○七六○號函，以此事實通知原告請依消費者保護法第十條第一項規定，立即
      進行相關回收、退款作業，目的在促請原告配合政府政策，採取必要之處置，
      以免受罰。至所稱如未能將相關產品回收，被告將移請主管機關依消費者保護
      法規定予以查處等語，亦屬建議、勸導之性質。又消費者保護主管機關為保護
      消費者之權益，認為企業經營者提供之商品有損害消費者生命、身體、健康或
      財產，或確認有損害之虞時，不待被告之移請，依消費者保護法之相關規定即
      可逕為必要之處置，縱被告以原告未能依函示意旨回收相關產品並辦理退款事
      宜，將原告移請主管機關依法查處，其行為應否處罰，或應受如何之處罰，尚
      屬主管機關之權責，原告並不因此移送行為而當然發生受罰之法律上效果，是
      被告八十八年六月十五日台八十八消保督字第○○七六○號函，核其性質應認
      係其職權範圍內，為實現一定之行政目的，以建議、勸導之方法，促請原告為
      一定作為之行政指導，並非行政處分，原告對之提起訴願，於法未合，應不予
      受理，遂從程序上駁回其訴願，經核並無違誤。又司法院釋字第四二三號解釋
      之意旨，乃指行政機關之公權力行為，是否為行政處分，固不因其用語、形式
      以及是否有後續行為或記載不得聲明不服之文字而受影響，惟仍應視其是否直
      接影響人民權利義務關係，且實際上已對外發生效力而定，與本案被告所為行
      政機關為達一定公行政目的，直接要求行政客體為一定行為，其本身並無拘束
      力之情形不同。原告於八十八年一月至五月間，自比利時進口該國產製之巧克
      力糖計五大類，係經濟部八十八年六月八日經（八八）貿字第八八八九二○三
      ○號公告禁止進口之產品，依據消費者保護法第十條第一項規定，企業經營者
      本即負有自行回收該批商品之義務，被告為保障消費者權益，函請原告回收商
      品亦係依據此一規定，足認被告所為僅係勸導原告履行其對己之義務，與所謂
      規制性（或抑制性）之行政處分性質迥然不同。被告台八十八消保督字第○○
      七六○號函，勸導督促原告履行義務，性質上為行政指導，並非訴願之客體，
      自不得對之提起訴願。訴願決定以程序不合，不予受理，提起再訴願，亦遞予
      決定駁回，經核均無不合。原告復提起行政訴訟，自非合法，應予裁定駁回。
      」業已明確表示被告上開八十八年六月十五日台八十八消保督字第○○七六○
      號函，係屬行政指導，而非屬行政處分。故被告基於消費者保護之中央主管機
      關，就原告所進口之巧克力產品，有受污染之虞，發函要求原告依消費者保護
      法第十條之規定，立即自販售點下架、停止銷售外，對已經出售之商品，立即
      成立回收管道，接受消費者退貨還款，所為之行政指導；並非被告機關就公法
      上具體事件，所為之公權力措施，而對原告直接發生法律效果之單方行政行為
      ；僅係被告機關基於職權或所掌事務範圍內，為保護消費者之權益，以輔導、
      協助、勸告、建議，此一不具法律上強制力之方法，促請原告為一定作為或不
      作為之行政指導，自無違誤之處。
（三）有關被告未對媒體更正說明原告進口之巧克力無受污染，是否具有不法性之爭
      點：
  １、續查，原告另主張被告於接獲行政院衛生署八十八年七月九日衛署食字第八八
      ○三六三九號函、八十八年七月十九日衛署食字第八八○四五○六八號函、八
      十八年七月二十日衛署食字第八八○五一一二七號函通知被告，原告於八十八
      年一月十五日以前，自比利時所進口之禽畜產品，應准予恢復上價販售後，被
      告均未對媒體更正說明，原告進口之巧克力產品無受污染，亦有不法之處；惟
      被告亦否認之，並抗辯稱原告自比利時進口之巧克力產品，是否准許在消費市
      場上銷售，係屬衛生主管機關即行政院衛生署之職權，並非被告機關之法定職
      權。是依國家賠償法第二條第二項後段規定：「公務員怠於執行職務，致人民
      自由或權利遭受損害，國家應負損害賠償責任。」則被告機關若因怠於為更正
      之說明，而構成國家賠償責任，自必須被告機關所屬之公務員，因故意或過失
      ，怠於執行職務，違背對於原告應為之作為義務，致使原告之權利遭受損害，
      始得構成。則此部分爭執之爭點，即在於被告是否有違反任何法律、授權命令
      、行政規則之相關規定，怠於對原告應盡之作為義務，致侵害原告之財產權、
      商譽。惟原告就此部分，並未具體指明被告機關係依據何項法律、授權命令、
      行政規則之規定，負有上開說明義務，致被告怠於向媒體說明，具有不法性。
      是原告此部分之主張，已難信為真實。參以，審視消費者保護法之相關規定，
      並未規定被告對於接獲類似行政院衛生署八十八年七月九日衛署食字第八八○
      三六三九號函、八十八年七月十九日衛署食字第八八○四五○六八號函、八十
      八年七月二十日衛署食字第八八○五一一二七號函，准許原告於八十八年一月
      十五日以前，自比利時所進口之禽畜產品，應准予恢復上架販售後，被告有對
      媒體說明原告進口巧克力產品無受污染之義務，是被告並無違反消費者保護法
      或其他法律、授權命令、行政規則之規定，應先予究明。
  ２、末查，另依食品衛生管理法第一條、第二條、第九條分別規定：「為管理食品
      衛生安全及品質，維護國民健康，特制定本法；本法未規定者，適用其他有關
      法律之規定。」、「本法所稱食品，係指供人飲食或咀嚼之物品及其原料。」
      、「本法所稱主管機關：在中央為行政院衛生署；在直轄市為直轄市政府；在
      縣（市）為縣（市）政府。」是依上開食品衛生管理法第一條、第二條、第九
      條之規定，本件原告自比利時進口之相關巧克力產品，係屬於供人飲食用之食
      品，該巧克力產品是否符合衛生食品法之相關規定，是否有受戴奧辛污染之情
      事，得否於消費市場上銷售，均屬於行政院衛生署之職權。俟原告曾於八十八
      年七月間，請求被告准許其自比利時進口之相關巧克力產品，准予繼續上市銷
      售。被告即於八十八年七月八日，以台八十八消字第○○八五六號函，通知原
      告等相關進口廠商，並另通知行政院衛生署，就比利時進口之相關巧克力產品
      ，是否未受戴奧辛污染，得在消費市場銷售，應屬行政院衛生署之職權。後行
      政院衛生署先於八十八年七月十九日，以衛署食字第八八○四五○六八號函，
      通知原告若其所進口之產品，若係八十八年一月十五日以前所製造者，行政院
      衛生署同意恢復上架；若係八十八年一月十五日以後生產者，應提供原產國官
      方出具之未受戴奧辛污染之衛生證明，經行政院衛生署認定後，始可恢復上架
      販售；行政院衛生署再於同年月二十日，以衛署食字第八八○五一一二七號函
      ，准許原告之巧克力產品恢復上架銷售；此亦均有上開函文在卷。可知原告自
      比利時進口之巧克力食品，是否符合相關衛生食品規定，得於消費市場銷售，
      確實屬於行政院衛生署之職權，尚非被告機關之職權所得過問。故原告主張被
      告於接獲行政院衛生署上開函文，准許原告自比利時產品之巧克力產品准予恢
      復販售後，未對媒體說明原告進口巧克力產品無受污染，構成國家賠償責任，
      亦屬無據。
六、綜上論述，本件被告於八十八年六月十四日，對於大眾媒體發布之新聞稿，係在
    提醒消費者，因比利時戴奧辛污染事件，經濟部已公告禁止比利時一百一十八項
    相關乳製品之進口；以及相關廠商應將有受戴奧辛感染之虞之相關產品，應依消
    費者保護法第十條之規定，自販售點下架、停止銷售，對已經出售之商品，立即
    成立回收管道，接受消費者退貨還款；並進而提醒消費者，對於經濟部公告禁止
    進口之一百一十八項比利時乳製品，若係在八十八年一月以後製造者，應注意產
    品之標示及製造日期，以避免購買；自符合上開消費者保護法之相關規定，而無
    不法性，已如前第（一）爭點部分所述。另被告於八十八年六月十五日，所通知
    原告之台八十八消保督字第○○七六○號函，係被告基於消費者保護之中央主管
    機關，就原告自比利時進口之巧克力產品，有受污染之虞，發函要求原告依消費
    者保護法第十條之規定，自販售點下架、停止銷售，對已經出售之商品，立即成
    立回收管道，接受消費者退貨還款，所為之行政指導，並非被告機關就公法上具
    體事件，所為之公權力措施，而對原告直接發生法律效果之單方行政行為；僅係
    被告機關基於職權或所掌事務範圍內，為保護消費者之權益，以輔導、協助、勸
    告、建議或其他不具法律上強制力之方法，促請原告為一定作為或不作為之行政
    指導，亦無違法之處，復如前第（二）爭點部分所述。又依消費者保護法之相關
    規定，並未規定被告對於接獲類似行政院衛生署八十八年七月九日衛署食字第八
    八○三六三九號函、八十八年七月十九日衛署食字第八八○四五○六八號函、八
    十八年七月二十日衛署食字第八八○五一一二七號函，准許原告於八十八年一月
    十五日以前，自比利時所進口之禽畜產品，應准予恢復上架販售後，被告有對媒
    體說明原告進口巧克力產品無受污染之義務，是被告並無違反消費者保護法或其
    他法律、授權命令、行政規則之規定；且原告自比利時進口之巧克力食品，是否
    符合相關衛生食品規定，得於消費市場銷售，屬於行政院衛生署之職權，尚非被
    告機關之職權所得過問，被告並無怠於行使職權之情事，亦如前第（三）爭點部
    分所述。故原告主張被告上開發布新聞稿，和發函要求原告將產品下架、停止銷
    售、回收，以及怠於說明原告之巧克力產品，未受戴奧辛污染，均為不法之行為
    ，致使原告自比利時進口之巧克力產品，為各賣場退貨，侵害原告之財產權、商
    譽，被告應負擔國家賠償法第二條第二項、民法第一百九十五條第一項之損害賠
    償責任，均屬無據。從而，原告依國家賠償法第二條第二項、民法第一百九十五
    條第一項之規定，請求被告給付壹仟陸佰陸拾萬陸仟玖佰貳拾陸元，及其中壹仟
    參佰陸拾萬陸仟玖佰貳拾陸元部分，自八十九年六月二十八日起；其中參佰萬元
    部分，自準備（一）狀繕本送達翌日起；均至清償日止，按年息百分之五計算之
    利息；另請求被告應於中國時報一版報刊頭刊，登載寬五公分、長十四點五公分
    ，如附件所示之道歉啟事，以回復原告商譽；均為無理由，均應予駁回。又原告
    之訴既經駁回，其假執行之聲請，因訴之駁回而失所附麗，不應准許。
七、據上論結，原告之訴為無理由，依民事訴訟法第七十八條，判決如主文。
中　　　華　　　民　　　國　　九十一　　年　　　四　　　月　　 十八　　 日
   　　　　　　　　　　          民事第六庭法　　　官  姜悌文
右為正本係照原本作成
如對本判決上訴，須於判決送達後廿日內向本院提出上訴狀，並依上訴利益繳納百分
之一點五之上訴費，若未繳納，逕依民事訴訟法施行法第九條之規定，顯然明知上訴
要件有欠缺，駁回上訴。
中　　　華　　　民　　　國　　九十一　　年　　　四　　　月　　 十九　　 日
　　　　　　　　　　　　　　　　　　　　　　法院書記官　陳鳳瀴
